【裁判字號】    97,金,21
【裁判日期】    971028
【裁判案由】    損害賠償
【裁判全文】
臺灣臺中地方法院民事判決                97年度金字第21號
原      告  永耀投資顧問有限公司
                      樓
法定代理人  乙○○
訴訟代理人  張慶宗    律師
複代理人    何孟育    律師
            己○○
被      告  台安證券股份有限公司
法定代理人  丁○○
被      告  戊○○
上  二  人
訴訟代理人  梁宵良    律師
上列當事人間請求損害賠償事件，於民國97年10月14日言詞辯論
終結，本院判決如下：
    主      文
原告之訴及假執行之聲請均駁回。
訴訟費用由原告負擔。
    事實及理由
一、兩造之主張：
  (一)原告起訴主張：
    1.原告於91年10月31日與被告台安證券股份有限公司（下稱
      被告台安公司）簽訂委託買賣證券受託契約，以買賣上市
      櫃證券及辦理交割等業務。嗣原告於96年7月30日在被告
      台安公司下單融資買進飛宏科技股票50張，買進平均價格
      為每股43.06元；同年月31日融資買進飛宏科技150張，買
      進平均價格為43.65元；同年8月1日融資買進飛宏科技50
      張，買進平均價格為每股40.53元；另於96年7月30日融資
      買進皇昌營造200張，買進平均價格為每股14.14元；同年
      月31日融資買進皇昌營造204張，買進平均價格為每股14.
      7元，並於96年8月1日賣出67張，尚餘337張，均由被告戊○○負責接單。是原告於96年8月1日應付交割之股款為2,
      00 9,232元、8月2日應付交割之股款為3,814,014元、8月
      3日應付交割之股款為392,764元。
    2.因原告96年8月1日應付交割之股款2,009,232元，其中被
      告戊○○曾代原告墊付476,000元，被告戊○○遂於同日
      要求原告應於同年8月2日上午11時前，將8月2日、3日之
      交割款一併匯至交割帳戶。惟經原告委請秘書即證人甲○○於同年8月2日上午10時許撥打電給被告戊○○，表示一
      定會於同日將款項全數匯入交割帳戶；並於同日先後以梁
      美齡名義匯款500,000元（償還代墊之476,000元）及4,21
      5,000元至原告在寶華銀行台中分行第000000000000號交
      割帳戶。詎被告竟未事先知會且未經原告同意，即於同年
      8月2日擅自原告前買進之股票飛宏科技股票250張賣出，
      賣出平均價格為每股36.85元（跌停價），及賣出皇昌營
      造股票337張，賣出平均價格為每股13.65元，經與原告買
      進價格相比較，並扣除相關買賣手續費、稅捐後，仍致原
      告受有1,836,505元之損失。
    3.原告雖曾於96年8月1日書立切結書表示96年8月2日上午11
      時前若未能完成交割事項，將全部出清庫存股票，以玆償
      付交割款項。惟原告於簽立切結書後，即由證人甲○○、
      丙○○分別以電話與被告戊○○聯繫，表示可於96年8月2
      日下午3時30分前將所須交付款匯入交割帳戶，並經被告
      戊○○同意放棄該切結書之協議。原告並無於96年8月2日
      賣出飛宏科技、皇昌營造股票之意，且未指示被告戊○○
      賣出該二股票，而原告與被告台安公司間關於買賣股票之
      法律關係為行紀關係，被告戊○○則為被告台安公司之履
      行輔助人，乃被告未經原告之同意賣出股票，自係違反行
      紀及寄託之義務，應負民法第227條第1項債務不履行之責
      及同法第544條之損害賠償義務（依民法第577條行紀適用
      關於委任之規定）。爰依民法第184條第1項前段侵權行為
      、同法第227條第1項債務不履行及同法第544條損害賠償
      之法律關係，請求被告賠償損害，並請求法院擇一而為原
      勝訴判決等語。並聲明：
      (1)被告應連帶給付原告1,836,505元，及自起訴狀繕本送
        達翌日即97年7月2日起至清償日止按年息5%計算之利息
        。
      (2)願供擔保請准宣告假執行。
  (二)被告則以：
    1.原告於91年10月31日授權證人甲○○與被告台安證券公司
      簽訂委託買賣證券受託契約，以代為買賣上市、上櫃證券
      、辦理交割即為一切必要之行為。嗣甲○○復於同年11
      月25日出具委託書委託訴外人丙○○代理買賣證券及相關
      事宜。原告自96年7月30日起連續三天，均由丙○○向被
      告台安證券公司營業員即被告戊○○下單，以融資方式買
      進系爭股票。
    2.惟於96年8月1日首日交割時，丙○○即向被告戊○○表示
      因交割款不足，託求被告戊○○代調款項交割，並主動書
      立切結書，同意在96年8月2日上午11時前若未能完成交割
      事項，將全部出清庫存股票，以玆償付交割款項。詎原告
      並未依約定時間於96年8月2日上午11時前將交割款項匯入
      交割帳戶，經被告戊○○以電話聯絡丙○○後，表示無法
      確定何時得以匯入交割款並以電話委託被告戊○○先行將
      系爭飛宏科技股票250張及皇昌營造股票337張全數賣出。
      被告戊○○未曾接到甲○○表示會於當日全數匯入交割款
      之電話，且係於當日下午收盤後始行匯款交割，被告戊○○是依原告之委託賣出股票，並無原告所主張故意以背於
      善良風俗方式加損害於原告之情事；且於賣出系爭股票後
      ，原告已悉數領走賣出的股款。況依民法第213條第1項、
      第3項、第216條第1項規定，損害賠償以回復原狀或其必
      要費用，惟原告主張被告戊○○擅自賣出股票，並未指明
      其受有何種損害，如認係受有股票不存在之損失，依民法
      第213條規定，所請求者應為回復原狀所必要之費用，並
      應依起訴時之市價為準。而本件系爭股票自股票賣出日起
      ，股票價格即一路下滑，迄今從無高過原出售價格，自無
      所謂因回復原狀所生之損害等語置辯，並聲明：
      (1)請求駁回原告之訴及假執行之聲請。
      (2)如受不利判決，請准供擔保免為假執行。
二、下列事實為兩造所不爭執，並有原告提出之買賣報告書暨合
    併交割憑單、存摺節本、明細表及被告提出之委託買賣證券
    受託契約、授權書、委託書、切結書、交易委託書等在卷可
    稽，自堪信為真實，本院採為判決之基礎：
  (一)原告於91年10月31日授權證人甲○○與被告台安公司簽訂委
    託買賣證券受託契約，以買賣上市櫃證券及辦理交割等業務
    。嗣證人甲○○又於同年11月25日出具委託書予被告，由證
    人甲○○委託訴外人丙○○代理買賣證券及相關事宜。
  (二)嗣訴外人丙○○於96年7月30日在被告台安公司下單，由被
    告戊○○接單，以融資買進飛宏科技50張，買進平均價格為
    每股43.06元，同年月31日融資買進飛宏科技150張，買進平
    均價格為43.65元；同年8月1日融資買進飛宏科技50張，買
    進平均價格為40.53；另於96年7月30日融資買進皇昌營造20
    0張，買進平均價格為14.14元；同年月31日融資買進皇昌營
    造204張，買進平均價格為14.7元，並於96年8月1日賣出67
    張，尚餘337張。故原告96年8月1日應交割之股款為2,009,2
    32元，96年8月2日應交割之股款為3,814,014元，96年8月3
    日應交割之股款為392,764元。
  (三)原告96年8月1日應付交割之股款2,009,232元，其中被告戊○○曾代墊476,000元。
  (四)原告曾於96年8月1日由證人甲○○出具切結書予被告台安公
    司及戊○○，承諾於96年8月2日上午11時前若未能完成第(二)
    項所示之交割事項，將全部出清庫存股票，以償付交割款項
    。
  (五)被告台安公司於96年8月2日將原告如第(二)項所示買進之股票
    飛宏科技250張賣出，賣出均價為36.85元；皇昌營造337張
    賣出，賣出均價為13.65元。交割後所得股款，原告已經全
    數領回。
  (六)原告有於96年8月2日下午1時許及2時許，先後以梁美齡名義
    匯款500,000元及4,215,000元至其在被告台安公司買賣股票
    之交割銀行寶華銀行000-000-000000號帳戶。
三、本件訴訟之爭點：
  (一)原告主張其於96年8月2日上午10時許，委由證人甲○○以電
    話通知被告戊○○，表示其將會同日將如不爭執事項第(二)項
    所須之交割款全數匯入如不爭執事項(六)所示之交割銀行帳戶
    ，而變更原先同意賣出之指示，是否有理由？
  (二)如原告主張前項主張有理由，則其主張被告台安公司未經原
    告同意即賣出如不爭執事項(二)所示之股票，致原告受有損害
    請求被告連帶賠償，是否有理由？其數額為何？
四、得心證之理由：
  (一)原告對於其因不足以支付96年8月1日應付交割之股款2,009,
    232元，而向被告戊○○借款代墊476,000元，始於同日出具
    切結書予被告，載明「永耀投資顧問有限公司於台安證券股
    份有限公司，開設證券帳戶00000000000號、買賣飛宏（245
    7）及皇昌（2543）股票，于96年7月30日、96年7月31日、9
    6年8月1日成交，股款分別於96年8月1日、96年8月2日、96
    年8月3日需辦理交割事宜，若96年8月2日當日上午11時前未
    能完成交割事項，本公司將全部出清庫存股票，以茲償付交
    割款項，並願負所有相關法律責任。」等事實，並不爭執，
    且有被告提出之切結書為證，自堪信為真實。
  (二)原告雖主張其於簽立切結書後，於96年8月2日由證人甲○○
    、丙○○分別以電話與被告戊○○聯繫，表示可於96年8月2
    日下午3時30分前將所須交割款匯入交割帳戶，並經被告戊○○同意放棄該切結書之協議，且原告並無於96年8月2日賣
    出飛宏科技、皇昌營造股票之意，被告自無權將系爭股票賣
    出等語。惟為被告所否認，並抗辯是原告未依約定時間前將
    交割款項匯入交割帳戶，經被告戊○○以電話聯繫，仍表示
    無法確定何時得以匯入交割款，並以電話委託被告戊○○先
    行將系爭飛宏科技股票250張及皇昌營造股票337張全數賣出
    ，被告戊○○未曾接到甲○○表示會於當日全數匯入交割款
    之電話等語。然按當事人主張有利於己之事實者，就其事實
    有舉證之責任，民事訴訟法第277條前段定有明文。且主張
    法律關係存在之當事人，應就該法律關係發生所須具備之特
    別要件，負舉證之責任；至於他造主張有利於己之事實，即
    主張法律關係變更或消滅之當事人，應就該法律關係變更或
    消滅所須具備之特別要件，負主張及舉證之責任。查本件被
    告抗辯兩造有前述切結書之約定，業據提出切結書為證，且
    為原告所不爭執，應認被告就切結書之法律關係，已盡舉證
    之責任；原告既主張兩造於簽定切結書後，有另變更約定，
    依前揭關於舉證責任分配之說明，即應就此有利於已之事實
    ，負舉證之責任。原告固舉證人甲○○為證，且證人甲○○
    在本院言詞辯論時證述其於96年8月2日上午10時許，有打電
    話給被告戊○○，表示當日下午3時30分前一定會將交割款
    匯入交割帳戶，且被告戊○○有同意；是當日下午2時許，
    被告戊○○始通知已將原告股票賣出等語（見本院97年10月
    14日言詞辯論筆錄）。然為被告戊○○所否認，並抗辯證人
    甲○○及丙○○並未打電話告知其可以在96年8月2日當日匯
    款，請其不要依切結書約定將股票賣出，是其打電話給證人
    甲○○，問能否匯款進來交割，證人甲○○表示沒有辦法，
    因為當天股票大跌，原告的兩檔股票其中有一檔已經跌停，
    其向證人甲○○說既然沒有辦法匯款，就要遵守約定把股票
    賣出等語。顯然證人甲○○與被告戊○○之陳述，各執一端
    ；而如前所述，兩造是否有事後變更切結書之內容，應由原
    告負舉證之責，自應先審究證人甲○○所證是否可採。查證
    人甲○○於本院雖陳述與兩造並無親誼關係，而具結後為證
    ，惟證人甲○○曾任原告公司法定代理人多年，且於96年8
    月1日簽立切結書予被告時，亦係以原告公司之負責人名義
    簽署，有切結書在卷可查，可知其現雖非原告公司法定代理
    人或受僱人，然係參與系爭切結書法律關係訂定之人，是其
    所證事實，顯與自身利益攸關，難免偏頗，是否可採，已非
    無疑。況查原告之所以願出具切結書予被告戊○○，實係因
    其在被告台安公司之買賣股票，無法於96年8月1日將應付交
    割之股款為2,009,23 2元籌足，而請求被告戊○○代墊其中
    476,000元，始應被告戊○○之要求簽署系爭切結書，此為
    兩造所不爭執。我國證券市場之交易時間為每日上午9時至
    中午1時30分止，一般銀行之之營業時間則為每日上午9時至
    下午3時30分止，二者之時間並不相同；股票買進之交割款
    ，只要於買進後2日（Ｔ加2日）之銀行營業時間內匯入約定
    交割銀行帳戶即可，此為眾所週知之事實。原告前述在被告
    台安公司買進股票，96年8月2日應交割之股款3,814,014元
    、同年月3日應交割之股款392,764元，原均僅分別於96年8
    月2日下午3時30分前匯款3,814,014元、同年月3日下午3時
    30分前匯款392,764元至交割銀行帳戶，即不致於遭申報違
    約交割。而系爭切結書之所以約定應於96年8月2日上午11時
    前完成交割匯款事宜（包括同年月3日應付之交割款）之原
    由，顯係因被告戊○○於96年8月1日同意幫原告墊款476,00
    0元，以避免原告遭申報違約交割，並要求原告出具切結書
    時，為維護自身之利益而有此項約定；蓋上午11時仍在證券
    交易時間內，如確定原告無法依約匯款辦理交割，被告戊○○仍來得及在交易時間內將原告庫存股票掛單賣出，以避免
    原告違約交割後，需俟第2日以後始能將股票強制賣出，可
    能造成損失擴大之結果。然證人甲○○於本院證述其係向被
    告戊○○表示可於96年8月2日下午3時30分銀行之營業時間
    內，始可將約定之交割款匯入交割銀行帳戶，已在證券交易
    市場收盤後，顯與原先兩造約定一定時間內匯入款項之目的
    不符，被告戊○○為維護自身利益，應無可能同意變更切結
    書約定之時間，始符常情；自應以被告戊○○所述為屬可採
    ，證人甲○○所證情節，尚難遽以採信。
  (三)又被告台安公司為證券經紀商，其受託買賣證券，如係電話
    委託，委託人應講明帳號、姓名、委託買賣證券名稱、股數
    及單價等，由受託證券經紀商之業務人員（擔任營業員職務
    者）負責代製委託書並簽章以明責任，且應由委託人於成交
    後交割時補行簽章。證券經紀商對電話委託應同步錄音並至
    少保存二個月。但買賣委託有爭議者，應保存至該爭議消除
    為止，證券經紀商受託買賣有價證券辦法第15條第2款定有
    明文。而被告戊○○為被告台安公司之營業員，被告台安公
    司對於被告戊○○在證券市場交易時間內之通話，依前揭規
    定應同步錄音並至少保存二個月。證人甲○○於本院審理時
    證述被告戊○○於當日下午2時許始電話告知已將股票賣出
    之事，是至少原告於當時即已知情其在被告台安公司之庫存
    股票已掛單賣出之事實，且其後原告亦已將賣出股票所取得
    之交割款項領出，如原告對於被告賣出原告系爭股票之事有
    所爭執，自可即時向被告台安公司提出異議，並請求調取錄
    音帶以明爭議，而此亦為前揭證券經紀商受託買賣有價證券
    辦法第15條第2款規定之目的。詎原告並未向被告台安公司
    請求調取該錄音帶以明爭議，致造成訴訟中，兩造就96年8
    月2日上午證人甲○○是否有撥打電話予被告戊○○表示可
    於銀行營業時間內匯款，被告戊○○是否有同意放棄該切結
    書之協議等事實，各執一詞，參諸前述關於主張法律關係變
    更或消滅之當事人，應就該法律關係變更或消滅所須具備之
    特別要件，負主張及舉證之責任之說明，原告本應就該事實
    負舉證之責，而其依法律規定，原有充足舉證之可能，竟未
    為之，是此訴訟上舉證之不利益亦應歸原告。
  (四)原告雖復以其確有於96年8月2日下午先後以梁美齡名義匯款
    500,000元及4,215,000元至原告在寶華銀行台中分行第0000
    00000000號交割帳戶，是包括將原告在同年月3日所需之交
    割款392,764元一併匯入，以證被告戊○○確有同意放棄切
    結書之協議，否則其並不須於96年8月2日將同年月3日所需
    之交割款匯入等情；然亦為被告戊○○所否認，並抗辯該交
    割款於其借予476,000元時，就已談好要在96年8月2日匯入
    ，與是否有達成延長交割協議無關。經查，不論被告是否有
    於96年8月2日將原告在被告台安公司之庫存股票掛單賣出，
    原告96年8月2日應交割之股款為3,814,014元、同年月3日應
    交割之股款為392,764元，共為4,206,778元，而原告於同年
    月2日共匯二筆款項，其中500,000元部分係償還被告戊○○
    代墊之476,000元，另4,215,000元則為交割款，固顯已將93
    年8月3日所需之交割款一併匯入，惟查原告主張其與被告戊○○有變更切結書協議之事實，並不可採，已如前述；且依
    切結書之約定，原告亦應於96年8月2日將包括同年月3日之
    交割款匯入，其有為此項行為，不過係履行切結書之約定而
    已，尚難以此反證被告戊○○有與原告達成延長交割時間之
    協議，是原告此部分主張，亦非可採。
  (五)依兩造系爭切結書之記載，原告如未於96年8月2日上午11時
    前完成交割事項即將所需之交割款匯入交割銀行帳戶，原告
    同意將在被告台安公司之全部庫存股票賣出，以償付交割款
    項，茲原告既未於約定之時間內，將所需之交割款匯入交割
    銀行帳戶，是被告戊○○將原告在被告台安公司之庫存股票
    即系爭股票全部賣出，即係基於兩造約定為之，自無侵權行
    為或債務不履行之可言。
  (六)綜上所述，原告主張依民法第184條第1項前段侵權行為，及
    以兩造間係行紀關係，並適用寄託及委任等法律規定，而主
    張依民法第227條第1項債務不履行及同法第544條損害賠償
    之法律關係，請求被告連帶賠償損害1,836,505元，及自起
    訴狀繕本送達翌日即97年7月3日起至清償日止，按週年利率
    5%計算之利息，為無理由，應予駁回。又原告之訴既經駁回
    ，其假執行之聲請，因訴之駁回而失所依附，應併予駁回。
五、本件就爭點(一)之判斷，已足認定原告之請求不應准許，則兩
    造有關爭點(二)之主張及所舉證據，縱經審酌，亦與判決之結
    果不生影響，自無再予論述之必要，附此敘明。
六、據上論結，本件原告之訴為無理由，依民事訴訟法第78條
    ，判決如主文。
中    華    民    國    97    年    10    月    28    日
                  民事第三庭    法  官  林源森
以上正本係照原本作成。
如對本判決上訴，須於判決送達後20日內向本院提出上訴狀（須
附繕本）。
中    華    民    國    97    年    10    月    28    日
                                書記官  黃士益


司法院資訊處製作；財團法人民間司法改革基金會備份。
